【裁判字號】    91,訴,4657
【裁判日期】    921205
【裁判案由】    勞保
【裁判全文】
臺北高等行政法院判決                            九十一年度訴字第四六五七號
                              .
    原      告  甲○○
    被      告  勞工保險局
    代  表  人  廖碧英總經理.
    訴訟代理人  乙○○
                丙○○
                丁○○
右當事人間因勞保事件，原告不服行政院勞工委員會中華民國九十一年八月三十日（
發文日期：九十一年十月一日）勞訴字第○○三二九五○號訴願決定，提起行政訴訟
。本院判決如左：
    主  文
原告之訴駁回。
訴訟費用由原告負擔。
    事  實
一、事實概要：原告以進安中藥房為投保單位，參加勞工保險為被保險人。原告於民
    國（下同）九十年四月二十四日，以其於九十年九月二十一日工作中促發腦中風
    併右側肢體無力，向被告申請殘廢補助費並申請增給百分之五十之殘廢補償費。
    案經被告審查，以原告所患係屬普通疾病，不得視為職業病，惟其殘廢程度符合
    勞工保險殘廢給付標準表第八項第七等級，乃按該等級核發四四○日普通疾病殘
    廢補助費新台幣（下同）六一六、○○○元。原告不服，向勞工保險監理委員會
    申請審議，經該會於九十年十一月七日以（九○）保監審字第二六一五號審定書
    ，以被告仍依審議理由查證中而審定撤銷原核定，由被告查明後另為適法之處分
    。案經被告重新再查，以九十年十一月二十六日九十保給字第六○四九八八九號
    函核定（下稱原處分）所請應屬普通疾病，仍維持原核定。原告不服，向勞工保
    險監理委員會申請審議，經該會於九十一年五月六日以九十一保監審字第○二四
    ○號審定書審定申請審議駁回後，提起訴願，嗣經行政院勞工委員會訴願決定駁
    回，遂提起本案行政訴訟。
二、兩造聲明：
  (一)原告未於言詞辯論期日到場，依其起訴狀聲明意旨求為判決：
    1.訴願決定、爭議審定、原處分（關於殘廢補償費部分）均撤銷。
    2.被告應再給付原告二二○日（三○八、○○○元）殘廢給付。
    3.訴訟費由被告負擔。
  (二)被告聲明求為判決：如主文所示。
三、兩造之爭點：
    原告所患疾病其促發與作業是否有相當因果關係，而得視為職業病？
  (一)原告主張之理由：
    1.原告於八十七年九月二十一日晚上約九點左右，因篩藥粉時，需反覆蹲下及站
      起來之動作，於上述時作時站起來時突感頭暈身體不適，經家屬送審診斷為腦
      中風。
    2.原告雖有高血壓、高血脂之症狀，也曾到醫院就診過，難道有上述症狀是一種
      過失嗎？依據勞工保險被保險人因執行職務而致傷病審查準則內所規定，第十
      八條第一項被保險人於第四條、第九條、第十六條及第十七條而規定有左列情
      事之一者，不得視為職業傷害，從第一款至第八款規定為過失外，並無其他規
      定之過失。更何況第二十一條只規定，被保險人於作業中（執行職務篩藥粉工
      作）於工作當場（在中藥房）促發疾病（腦中風）而該項疾病（腦中風）之促
      發與作業（篩藥粉）有相當因果關係者（職務的起因性，因需常蹲下和站起來
      而促使血壓不穩定）視為職業病。勞工保險被保險人因執行職務（職務執行性
      ）而致傷病（職務起因性）審查準則之規範第二十一條，為原告事實與法條之
      吻合所爭取之權益，並非如被告所引述，並無異常之工作量、及曾有舊病史之
      高危險群，勞工保險仍為強制性之社會保險並非以營利為目的之商業保險而排
      除舊病之保險，況且高血壓、高血脂並不一定會腦中風，也不一定會在工作中
      發生，而是容易在天氣急遽變化時，身體調適不良的情況下，才容易發中風。
      原告此次中風之促發是因蹲下工作站起來突感頭暈身體不適才由家人送醫院急
      診，但急診時是救人為首要，況且醫師並無問及發生的經過，病患或家屬那有
      可能去陳述如何發病，只知趕快救人。如果是意外事故或傷害，醫師才有可能
      問及事情經過。被告怎可以因病歷無表述就否定原告事實之存在，況且被告言
      將病歷送請其特約專科醫師審查，其意見為病發時血壓高至心22○/13OMMHG，
      本身即有高腦中風之危險性。不知其審查之法律職權資格出於何依據？況且病
      發之時如果血壓不是那麼高，怎會腦中風，如果平常血壓都如此高的話，有辦
      法從早上工作到晚上嗎？況且原告的工作時間是每天早上八點到晚上十一點，
      此次發生腦中風最主要的誘因仍為（執行職務的起因性，蹲下和站起來的次數
      太過於頻繁）才導致血壓不穩定升高才感覺頭暈，致成腦中風成殘，應與傷病
      審查準則第二十一條吻合無誤。
    3.綜上所述原告應符合勞工保險被保險人因執行職務而致傷病審查準則第二十一
      條規定，被保險人於作業中，於工作當場促發疾病，而該項疾病與作業有相當
      因果關係者，視為職業病。應補發二二○日之殘廢給付。
  (二)被告主張之理由：
    1.按「被保險人因普通傷害或罹患普通疾病，經治療終止後，如身體遺存障害，
      適合殘廢給付標準表規定之項目，並經保險人自設或特約醫院診斷為永久殘廢
      者，得按其平均月投保薪資，依同表規定之殘廢等級及給付標準，一次請領殘
      廢補助費，‧‧‧。被保險人領取普通傷病給付期滿，或其所患普通傷病經治
      療一年以上尚未痊癒，如身體遺存障害，適合殘廢給付標準表規定之項目，並
      經保險人自設或特約醫院診斷為永不能復原者，得比照前項規定辦理。」、「
      被保險人因職業傷害或罹患職業病，經治療終止後，如身體遺存障害，適合殘
      廢給付標準表規定之項目，並經保險人自設或特約醫院診斷為永久不能復原者
      ，依同表規定之殘廢等級及給付標準，增給百分之五十，一次請領殘廢補償費
      ，‧‧‧。被保險人領取職業傷病給付期滿，尚未痊癒，如身體遺存障害，適
      合殘廢給付標準表規定之項目，並經保險人自設或特約醫院診斷為永久不能復
      原者，得比照前項規定辦理。」勞工保險條例第五十三條及第五十四條分別定
      有明文。復依勞工保險條例第五十三條附表即殘廢給付標準表「精神神經」障
      害系列第五障害項目：「中樞神經系統機能遺存極度障害，終身不能從事任何
      工作，經常需醫療護理或專人周密照護者。」為第一等級殘廢，給付標準一、
      二○○日。同表第六障害項目「中樞神經系統機能之病變，引起截癱或偏癱，致
      終身不能從事任何工作，日常生活需人扶助者。」為第二等級殘廢，給付一、
      ○○○日。同表第七障害項目「中樞神經系統遺存顯著障害，終身不能從事工
      作者」為第三等級殘廢，給付標準八四○日。另該障害系列附註一規定「精神
      、神經障害等級」之審定基本原則為：綜合其病灶症狀，對於永久喪失勞動能
      力與影響日常生活或社會生活活動狀態及需他人扶助之情況定其等級。於審定
      時，須有精神科、神經科、神經外科等專門醫師診斷證明資料為依據。(一)因重
      度精神、神經障害，為維持生命必要之日常生活活動，全須他人扶助者：適用
      第一級。(二)因高度精神、神經障害，為維持生命必要之日常生活活動之一部須
      他人扶助者：適用第二等級。(三)為維持生命必要之日常生活活動尚可自理，但
      因精神、神經障害高度：終身不能從事工作者：適用第三級。另「被保險人於
      作業中，因工作當場促發疾病，因該項疾病之促發與作業有相當因果關係者，
      視為職業病。」亦為勞工保險被保險人因執行職務而致傷病審查準則第二十一
      條所明定。查本件原告因腦中風向被告申請殘廢給付，案經被告審查以其所患
      為普通疾病，而其殘廢程度經送請被告特約專科醫師審查，認為符合勞工保險
      第八項第七等級，被告乃按勞工保險殘廢給付標準表第八項第七等級，發給四
      四○日殘廢給付。原告不服，認為所患應屬職業病，乃向勞工保險監理委員會
      申請審議，經該會以被告在查證中為由，撤銷原處分，經被告調閱相關病歷資
      料再送請被告特約專科醫師審查，認其所患非屬職業病，被告乃仍認定為普通
      疾病，並按勞工保險殘廢給付標準表第八項第七等級核定。原告仍不服，先後
      分別向勞工保險監理委員會與行政院勞工委員會，申請審議及提起訴願均遭駁
      回。
    2.原告訴稱其係因工作時，蹲下和站起來的次數太過頻繁，應與傷病審查準則第
      二十一條吻合云云。惟依該條規定，被保險人於工作中促發疾病，須與執行職
      務有相當因果關係存在，始能視為職業病。換言之，被保險人須證明其工作之
      負荷已超出平常之工作量、或工作時間持續超過平常工作時間達一定期間之久
      ，或其工作壓力有異於尋常之工作壓力或其他工作狀況因素等具體證據，始得
      據以請求職業病之相關給付。本件原告所主張者，乃係其平常之工作情形，且
      依被告特約醫師及勞工保險監理委員會特約醫師審查其相關病歷，就其所執行
      之工作，在發病前及發病當日均未見有異於尋常之工作壓力足以誘發其所患之
      疾病且其長年患有高血壓及高血脂症均是促發腦中風之危險因子，是其所患與
      其工作並無相當因果關係，尚難認為是職業病。因此，原告既難以證明其所患
      之誘發與工作間具有相當因果關係，被告據以認定其所患非屬職業病，於法並
      無不合。
    理  由
一、本件原告經受合法通知，未於言詞辯論期日到場，核無行政訴訟法第二百十八條
    準用民事訴訟法第三百八十六條各款所列情形，爰併準用民事訴訟法第三百八十
    五條第一項前段規定，依被告之聲請，由其一造辯論而為判決。
二、原告起訴主張：原告係勞工保險之被保險人，經營中藥房，八十七年九月二十一
    日於工作中促發腦中風成殘，被告僅同意發給殘廢補助費，否准殘廢補償費之部
    分，於法不合，為此提起本件，訴請撤銷原處分關於否准殘廢補償費部分，被告
    應增核給百分之五十之殘廢補償費云云。
三、被告則以：本件原告於事故當日工作量和平常一樣，未超過平日之工作量，且發
    病前並無連續工作或異常工作之情形，另原告有高血壓、高血脂症病史等情形，
    本身即有極高腦中風的危險性，且病發時並沒有突發事故或極大的工作壓力所患
    與工作無關，被告乃核定此次所請仍按普通疾病辦理，被告否准殘廢補償費部分
    自屬有據等語置辯。
四、本件兩造不爭之原告於八十七年九月二十一日下午九時左右正在工作中，因腦中
    風成殘，終身祇能從事輕便工作等情，並有勞工保險殘廢診斷書附於原處分卷可
    稽，堪信為真實。
五、按「被保險人因職業傷害或罹患職業病，經治療終止後，如身體遺存障害適合殘
    廢給付標準表規定之項目，並經保險人自設或特約醫院診斷為永久殘廢者，依同
    表規定之殘廢等級及給付標準，增給百分之五十，一次請領殘廢補償費。」勞工
    保險條例第五十四條第一項定有明文。「：：：職業病種類表如附表一。」「：
    ：：因執行職務而致傷病之審查準則，由中央主管機關定之。」同條例第三十四
    條第一項後段及第二項亦分別定有明文。又按勞工保險被保險人因執行職務而致
    傷病審查準則第一條規定：「本準則依勞工保險條例（以下簡稱本條例）第三十
    四條第二項規定訂定之。」第二條規定：「被保險人因執行職務而致傷病之審查
    ，除法令另有規定外，依本準則辦理。」第二十一條規定：「被保險人於作業中
    ，因工作當場促發疾病，而該項疾病之促發與作業有相當因果關係者，視為職業
    病。」本件原告所患腦中風，非職業病種類表所列之職業病，為兩造所不爭，是
    本件之爭執，厥在於原告所患疾病其促發與作業是否有相當因果關係，而得視為
    職業病？
六、經查：
  (一)按當事人主張有利於己之事實者，就其事實有舉證之責任，民事訴訟法第二百七
    十七條前段定有明文，依行政訴訟法第一百三十六條之規定，上開規定為行政訴
    訟程序所準用。又按人民提起課予義務訴訟請求行政機關作成授益行政處分，係
    在增加自己之權利，依上開之規定，自應就權利發生實體上規定要件最低度事實
    負舉證責任，本件原告主張其所患疾病其促發與作業有相當因果關係，自應就此
    一事實負舉證之責任。
  (二)次按所謂有相當因果關係者，係指條件必須依據經驗法則做客觀判斷，而可認定
    在通常情況下，認為行為與結果有因果關係；反之，假如在一般情況下，雖有此
    條件存在，但並不一定會發生此一結果者，則該條件與結果不相當，而不具因果
    關係。就此，被告依行政院勞工委員會所制訂之職業病認定基準，以急性腦血管
    疾病之個案必須滿足以下條件，始可被認定為職業傷害：「(一)在一個工作班（一
    般約八小時）的時間內遭受急性的，異乎尋常的，例外的壓力，或者這個壓力狀
    況異乎尋常地超越當事人的年齡和一般體能，或在特定工作時間內從事超越平日
    工作甚多的，不利於健康的生理或心理負荷；這個壓力負荷狀況需要客觀、明確
    、詳實地舉證。(二)腦中風或心肌梗塞必須在遭受壓力後一個合理，短暫的時間內
    即發生，一般在二十四小時內，最長不得超過四十八小時。」，本院認屬適法。
  (三)查本件原告平日工作的內容為整理藥材（切藥、篩藥粉等）、為客戶抓藥等，每
    日工作時間自上午八時至晚間十一時許，八十七年七月二十一日當日正常開店，
    當日準備的藥材較多，篩藥粉時需長時間蹲姿工作，於當晚九時許在篩藥粉後站
    起來時感覺頭暈而發病等語，有被告業務訪問紀錄附於原處分卷可按，是原告所
    從事之工作係每日例行之工作，則依上開認定基準，原告在事故發生前，並未遭
    受急性的，異乎尋常的，例外的壓力，或在特定工作時間內從事超越平日工作甚
    多的，不利於健康的生理或心理負荷之工作，是本件原告所患實難謂與其工作間
    有相當因果關係。
  (四)況本件原告不爭其有高血壓及高血脂病史，是原告本身就有極高腦中風的危險性
    ，益證原告之所患尚應屬普通疾病。
七、綜上所述，原告之主張，均無可採。原處分僅核准殘廢補助費部分，就原告申請
    增給殘廢補償費部分作成否准之行政處分，認事用法，尚無違誤，爭議審定及訴
    願決定，遞予維持，亦無不合，原告訴請撤銷訴願決定、爭議審定及原處分（關
    於殘廢補償費部分，判命被告應再給付原告二二○日（三○八、○○○元）殘廢
    給付，於法無據，應予駁回。
據上論結，本件原告之訴為無理由，爰依行政訴訟法第九十八條第三項前段、第二百
十八條、民事訴訟法第三百八十五條第一項前段，判決如主文。
中    華    民    國    九十二      年      十二      月      五        日
                 臺 北 高 等 行 政 法 院   第 一 庭
                                審 判 長 法  官  王  立  杰
                                         法  官  黃  本  仁
                                         法  官  王  碧  芳
右為正本係照原本做成。
如不服本判決，應於送達後二十日內，向本院提出上訴狀並表明上訴理由，如於本判
決宣示後送達前提起上訴者，應於判決送達後二十日內補提上訴理由書（須按他造人
數附繕本）。
中      華      民      國    九十二    年     十一     月      五      日
                                         法院書記官 鄭 聚 恩


司法院資訊處製作；財團法人民間司法改革基金會備份。
